【裁判字號】    95,交聲,167
【裁判日期】    950508
【裁判案由】    違反道路交通管理處罰條例聲明異議
【裁判全文】
臺灣士林地方法院交通事件裁定         95年度交聲字第167號
原處分機關  臺北市交通事件裁決所
異議人即
受處分人    吉力汽車商行
代 表 人    乙○○
上列受處分人因違反道路交通管理處罰條例案件，對於臺北市交
通事件裁決所於民國95年2 月15日所為之北市裁三字第裁22─CG
0000000 號處分（原處分案號：臺北縣政府警察局舉發違反道路
交通管理事件通知單北縣警交字第CG0000000 號）聲明異議，本
院裁定如下：
    主  文
原處分撤銷。
吉力汽車商行不罰。
    理  由
一、原處分意旨略以：異議人即受處分人吉力汽車商行所有之車
    牌號碼9610─AA號租賃小貨車，於民國94年10月2 日上午6
    時40分許，在臺北縣蘆洲市○○路、永樂街處，經警逕行舉
    發「駕車行經有燈光號誌管制之交岔路口闖紅燈」之違規，
    爰依違反道路交通管理處罰條例第53條及第85條第3 項規定
    ，處罰鍰新臺幣（下同）2,700 元，另因受處分人為法人無
    法記點，併予敘明。
二、聲明異議意旨略以：緣於94年10月1 日上午8 時44分許，承
    租人「甲○○」之人持普通小型車駕駛執照至異議人車行承
    租車號9610─AA號自小貨車，並訂有合約書為憑。詎「甲○
    ○」於租賃期間駕駛該車行經舉發地點時闖紅燈，遭台北縣
    政府警察局逕行舉發違規。則承租人「甲○○」既係於租車
    期間違規，依道路交通管理處罰條例第85條第2 項規定，應
    歸責於駕駛人即承租人「甲○○」，應與車輛所有人無涉，
    爰依法聲明異議等語。
三、按道路交通管理處罰條例第85條第3 項雖規定：「本條例關
    於車輛駕駛人之處罰，如應歸責於車輛所有人者，處罰車輛
    所有人。」，惟行政罰因以行政義務之違反為其可罰性之依
    據，而於責任要件上無刑事制裁法以處罰故意犯為原則、處
    罰過失犯為例外理論之適用，亦未設類似刑法關於過失犯之
    處罰，以法律有明文規定者為限之法文，然此非謂行政罰不
    以有責性為主觀要件，蓋其處罰仍帶有對於違反行政義務之
    不法行為加以非難、制裁之內涵，自以行為人之行為出於故
    意或過失為必要，此參諸司法院大法官會議釋字第275 號解
    釋：「人民違反法律上之義務而應受行政罰之行為，法律無
    特別規定時，雖不以出於故意為必要，仍須以過失為其責任
    條件。但應受行政罰之行為，僅須違反禁止規定或作為義務
    ，而不以發生損害或危險為其要件者，推定為有過失，於行
    為人不能舉證證明自己無過失時，即應受處罰。」，亦甚明
    確。本件異議人對於其所有之車號9610─AA號自小貨車，其
    駕駛人於94年10月2 日上午6 時40分許，於臺北縣蘆洲市○
    ○路與永樂街口闖紅燈，經台北縣政府警察局交通隊依違規
    採證照片逕行舉發事實，固不否認，並有台北縣政府警察局
    94年11月10日北縣警交字第CG0000000 號舉發違反道路交通
    管理事件通知單1 紙在卷可稽；惟堅決否認有何違規行為，
    並以前揭情詞置辯，經查：
（一）異議人辯稱其曾於94年10月1 日上午8 時44分許，以每日
      租金1,600 元之價格，將其所有車號9610─AA號自小貨車
      出租予持「甲○○」駕駛執照承租該車之承租人，嗣於94
      年10月2 日下午3 時許，經警通知，始自警局將該車領回
      ，此有異議人所提出之客戶資料表、中華民國小貨車出租
      合約書、承租人「甲○○」之汽車駕駛執照影本各1 份附
      卷可佐，堪認上揭自小貨車確自94年10月1 日上午8 時44
      分起至同年10月2 日下午3 時許異議人自警局領回該車止
      ，確實出租予持「甲○○」名義之汽車駕駛執照租車之承
      租人使用無訛，則異議人前開所辯，即非無據。
（二）而經本院傳訊租賃契約上所載之承租人甲○○，其已於本
      院審理時具結證稱：伊並未於94年10月1 日向吉力汽車商
      行租車，也沒有開過9610─AA號車，租車行所提供之駕照
      資料上的照片不是伊本人，伊之前證件駕照有遺失過，可
      能被冒用等語（見本院95年4 月3 日訊問筆錄）。又將甲
      ○○於本院開庭筆錄之簽名筆跡及其於94年12月19日前往
      交通部公路總局台北區監理所陳述時所填寫之陳述書，與
      前開小貨車租賃契約上「甲○○」之簽名相互核對，其運
      筆方式及字型均有所不同。另參諸卷附之到庭證人甲○○
      之駕駛執照歷史總覽表，發現非但甲○○之駕駛執照照片
      與上揭異議人提出之客戶資料表所附之承租人「甲○○」
      駕照照片大相逕庭，顯然並非同一人，且有甲○○之駕駛
      執照於93年6 月15日遺失而換照補發之紀錄，並經本院核
      閱無訛。綜上，足認證人甲○○前揭證述所言非虛，堪予
      採信。顯見該小貨車之承租人明顯非到庭之證人甲○○，
      堪認係他人持變造之「甲○○」名義之汽車駕駛執照向異
      議人承租上揭小貨車無誤。
（三）又衡以經驗法則，異議人吉力汽車商行既係以出租車輛營
      利為業，其對於前去承租之客戶必會詳加核對證件，以避
      免他人持偽造、變造之身分證、汽車駕駛執照承租小客車
      ，造成其無法收回出租之小客車上揭小客車之重大損失，
      且可能需負擔大筆之交通違規費用。況在一般交易市場上
      ，使用變造身分證、汽車駕駛執照為交易之情形，並非稀
      有之事，而不法之徒為矇騙他人，在變造之技巧上也日益
      精進，有時連具有辨識能力之公務員（如戶政人員、地政
      人員）亦無法發現，故實在無法期待一般老百姓均有辨識
      變造證件之能力，因而，本件異議人吉力汽車公司人員在
      核對該承租人所提出變造之「甲○○」名義之汽車駕駛執
      照時，雖未能及時發現係變造之證件，亦難認其有何過失
      可言。
四、綜上各節，本件違規行為發生時，異議人既已將車輛出租予
    持用變造之「甲○○」汽車駕照之人，自難認本案違規有何
    歸責於汽車所有人即異議人之事由，該違規行為自應依道路
    交通管理處罰條例第85條第2 項之規定，歸責於車輛實際駕
    駛人而加以處罰，始為適法。原處分機關未察，未能斟酌甲
    ○○係遭他人冒名向異議人承租車輛，本件實際違規駕駛人
    另有其人，僅因甲○○申訴陳稱其並非車輛駕駛人，無法依
    道路交通管理處罰條例第85條第2 項規定歸責甲○○為由，
    未調查該實際駕駛人為何人，即遽行歸責裁罰車輛所有人即
    異議人，逕以「駕車行經有燈光號誌管制之交岔路口闖紅燈
    」之違規行為，依道路交通管理處罰條例第53條之規定，裁
    處異議人罰鍰2,700 元，尚有未洽。從而本件異議為有理由
    ，自應由本院將原處分撤銷，改諭知受處分人不罰，以資適
    法。
五、據上論斷，應依道路交通案件處理辦法第20條前段，裁定如
    主文。
中    華    民    國    95    年    5     月    8     日
                  交通法庭法  官  王俊雄
以上正本證明與原本無異。
如不服本裁定，應於裁定送達後5 日內，向本院提出抗告狀。
                          書記官  許秋莉
中    華    民    國    95    年    5     月    8     日


司法院資訊處製作；財團法人民間司法改革基金會備份。
